【裁判字號】    90,台上,7843
【裁判日期】    901221
【裁判案由】    妨害自由
【裁判全文】
最高法院刑事判決                                九十年度台上字第七八四三號
    上  訴  人  甲○○
右上訴人因妨害自由案件，不服臺灣高等法院臺中分院中華民國九十年十月十八日第
二審更審判決（九十年度重上更(三)字第一一九號，起訴案號：臺灣臺中地方法院檢察
署八十三年度偵字第一三○四八號），提起上訴，本院判決如左：
    主  文
上訴駁回。
    理  由
按刑事訴訟法第三百七十七條規定，上訴於第三審法院，非以判決違背法令為理由，
不得為之。是提起第三審上訴，應以原判決違背法令為理由，係屬法定要件。如果上
訴理由狀並未依據卷內訴訟資料，具體指摘原判決不適用何種法則或如何適用不當，
或所指摘原判決違法情事，顯與法律規定得為第三審上訴理由之違法情形，不相適合
時，均應認其上訴為違背法律上之程式，予以駁回。本件原判決撤銷第一審法院不當
之科刑判決，改判仍論處上訴人甲○○共同以非法方法剝奪人之行動自由罪刑（處有
期徒刑八月）。上訴人之上訴意旨略稱：（一）依告訴人涂應杉具狀稱：「利用被害
人邀約甲○○勘地擬籌款清償所積欠二百二十萬元（新臺幣，下同）債務之際」及涂
某於原審供稱：「是陳養順債權轉給甲○○，約見時，我有告訴甲○○不要告訴別人
」，足證本件係涂應杉主動邀約上訴人見面晤談清償債務之事，原判決未敘明不採納
涂應杉上開供述之理由，遽於事實欄認定係上訴人邀約涂應杉看地，有理由不備及採
證與卷內證據資料不符之違法。又據涂應杉主動邀約上訴人見面晤談清償債務之事，
足資認定其目的在欲陷上訴人於罪，否則其邀約上訴人看地籌款，上訴人自係求之不
得，豈會央請他人阻止﹖原判決就此未加調查、審認，自屬未盡調查能事。（二）由
涂應杉供稱其邀約上訴人見面之際曾告以：不要告訴別人，我怕會有別人找我麻煩，
會修理我等情，足證本件乃涂應杉設計誣陷上訴人。否則其既主動邀約上訴人前往看
地，何須特別叮嚀上訴人不要告訴他人﹖為何會怕人找其麻煩﹖又何以能預知有人將
對其不利﹖況且涂應杉與他人既另涉債務糾紛，其邀約上訴人看地時，既未卜先知的
預知有人會修理伊，足認本件所以發生，或係涂應杉設計誣陷，或係其與他人結怨，
他人尾隨涂某，俟機一併妨害上訴人及涂應杉之行動自由，上訴人與其他人豈會有犯
意聯絡，原判決就此疏未調查，有未盡調查能事之違法。又原判決認定上訴人與柯清
信及另二名不詳真實姓名年籍之成年男子，有以非法方法剝奪涂應杉行動自由之犯意
聯絡，惟就究係何時、何地發生犯意聯絡、如何聯絡、聯絡之內容為何、柯清信及另
二名不詳姓名之成年男子與涂應杉有無其他仇怨、其三人係上訴人所僱用或上訴人曾
否允給好處各節，均未於審判期日調查清楚，於理由內復未說明憑以認定上訴人為本
件共同正犯之依據，有調查未盡及理由不備之違法。又原判決係以上訴人未阻止柯清
信等人施暴強押涂應杉及擔任駕車之行為，認定上訴人參與本件妨害自由犯行。惟消
極未阻止，何能構成共同正犯﹖上訴人有無積極阻止之作為義務﹖有無能力阻止﹖原
審俱未調查，顯有違誤。（三）原判決事實認定柯清信叫上訴人開涂應杉之車過來把
涂某推上車後座，顯意指係柯清信一人將涂應杉推上車後座，此與其理由內援引為證
據資料之涂應杉供述：「柯清信等三人一人押一邊之方式，強押告訴人上車」，不相
符合，有事實理由矛盾之違法。（四）涂應杉供稱：「有一部計程車三個人走過來，
趁我不注意抱住我並對我拳打腳踢」，與柯清信供稱：「那二人下車跟自用車上的二
人在路邊打起來」，顯不一致，原判決併採為判決之基礎，自屬理由矛盾。又原判決
既採納柯清信上開供述，則上訴人與涂應杉均是被人強押之人，事後上訴人復係被迫
開車，則上訴人應非共犯，與涂應杉應同為被害人。（五）涂應杉於民國八十三年八
月二日赴行政院衛生署台中醫院（下稱台中醫院）求診時，依其病歷所載，並無肋骨
骨折之傷勢，此與其所提出台中醫院八十三年八月二十二日病歷記載（即有肋骨骨折
之傷害），並不相同，足見涂某顯為達誣陷上訴人之目的，而自行撞傷肋骨，造成肋
骨骨折。況且涂某前科累累，一再犯罪，又不斷與人發生糾紛，台中醫院於八十三年
八月二十二日診斷之涂某肋骨骨折，與上訴人何干﹖故而涂應杉提出之台中醫院八十
三年八月二十二日病歷資料，自不足以作為伊被妨害自由毆打成傷之證明，原判決疏
未調查，徒以：「告訴人於猝不及防備之瞬間突遭人強押並多次施以拳打腳踢，其情
緒已甚驚慌、害怕，於就醫時因外傷可由外觀得知，及先行接受診治，至於胸部肋骨
骨折之傷，因屬身體內部之傷害，一般人縱感疼痛，亦無法單純藉由疼痛輕易查悉其
原因，因未能及時要求醫師檢查，致於當日未施以ｘ光片診查，亦屬人之常情，故不
能因告訴人未（原判決漏載『未』）特別針對該疼痛原因檢查有無骨折現象，即認告
訴人之指訴有所瑕疵而不可採」等推測之詞，為涂應杉左側第九、十肋骨骨折係於八
十三年八月二日造成之認定，顯與社會大眾之認知及經驗法則，相互違背，有違證據
法則。況此傷害能否為傷者自己感覺，屬醫學專業領域，原判決未向醫院查明涂應杉
之骨折程度及其能否查覺此骨折狀況，自屬未盡調查能事云云。
惟查原判決依憑上訴人於警訊及偵查中供認：「因陳養順欠我二百萬元，涂應杉又欠
陳養順二百二十萬元，陳養順遂將涂應杉所開之支票給我，因支票到期無法兌現，導
致涂應杉間接欠我二百二十萬元」、「其中一名男子，我都叫他翁（汪）先生，我與
該男子是在公共場合聊天認識，只見過二、三次面，因覺得談得來，所以我將與涂應
杉之債務糾紛，講給翁先生知道，該翁姓即自告奮勇欲替我處理債務糾紛，翁先生於
八十三年七月卅一日打電話給我，我告知他與涂應杉約定八月一日九時三十分前往太
平鄉頭汴坑看地，我知道翁先生會前往幫我處理債務問題，是柯清信叫我開車」、「
（問：你是否把債務糾紛講給翁先生聽，他說要幫你處理債務？）是的」、「他們三
個叫他（指涂應杉）還錢，叫我開車」、證人陳養順於警訊證稱：「因我與涂應杉有
債務關係，我把涂應杉所欠之二百二十萬元轉給甲○○，可是涂應杉遲不把債還清，
甲○○於八十三年八月一日十三時許打電話，相約於該日十六時到趙瑞豐律師事務所
處理，這樣比較有保障，我於十九時許才到趙瑞豐律師事務所，這時甲○○、涂應杉
皆在事務所內準備和解」、證人涂含笑於第一審證稱：「第一通電話在中午二點多，
用行動（電話）在郊外打（即涂應杉打電話給涂含笑），要我儘快籌五百萬元給他，
且我一聽是否有人押著他，我即告訴他我想想辦法，之後一個鐘頭後又再打來問我可
否籌到了，我問他何事，他說是陳養順之間的債務，又改三百萬元，問我可不可以，
之後我也與甲○○講電話，甲○○來接，要我匯入他的帳戶」、涂應杉之指述及卷附
台中醫院開立之診斷證明書等證據資料，認定上訴人有其事實欄所載之犯行，已於理
由內詳敘其調查證據之結果及取捨證據認定之理由。並就上訴人否認犯罪之辯解，認
非可採及證人曾火明、趙瑞豐、唐世豪等人之證言，非可據為有利於上訴人之認定，
一一予以指駁、說明。就形式上觀察，原判決並無未盡調查能事、理由不備、理由矛
盾或採證違背證據法則等違背法令之情形。至於原判決事實認定：上訴人與涂應杉約
赴台中縣太平鄉頭汴村頭汴坑一九○五地號農地看地，係上訴人要約乙節，雖與涂應
杉供稱：「利用被害人邀約甲○○勘地擬籌款清償所積欠二百二十萬元債務之際」、
「（問：為何會約甲○○﹖）是陳養順債權轉給甲○○，約見時，我有告訴甲○○不
要告訴別人」，不相一致。然查有罪判決書所應記載之犯罪事實，係符合構成要件之
具體社會事實。若有罪判決書事實欄，僅就非關於犯罪構成要件具體社會事實之認定
與卷內證據資料不符，而該項與證據資料不符之事實認定，又顯然於判決無影響時，
依刑事訴訟法第三百八十條規定，仍不得執為提起第三審合法上訴之理由。本件上訴
人是否觸犯妨害自由罪，關鍵在於其有無參與以強暴、脅迫等非法方法剝奪涂應杉行
動自由之謀議或行為，與事發當日上訴人和涂應杉同赴台中縣太平鄉頭汴村頭汴坑一
九○五地號勘查農地究係何人邀約乙事無關，從而原判決上開事實認定，縱與上引涂
應杉之供述不符，亦於判決無影響，上訴意旨（一）執與論罪科刑無關之事項，提起
第三審上訴，自非適法之第三審上訴理由。再依原判決事實認定柯清信等人係在上訴
人與涂應杉勘地完畢正欲離開之時，出面強押涂某上車，並非於看地前即出面阻止並
強押涂應杉上車。又上訴人於警訊及偵查中已先後供認：「其中一名男子，我都叫他
翁（汪）先生，我與該男子是在公共場合聊天認識，只見過二、三次面，因覺得談得
來，所以我將這與涂應杉之債務糾紛，講給翁先生知道，該翁姓即自告奮勇欲替我處
理債務糾紛，翁先生於八十三年七月卅一日打電話給我，我告知他與涂應杉約定八月
一日九時三十分前往太平鄉頭汴坑看地，我知道翁先生會前往幫我處理債務問題，是
柯清信叫我開車」、「（問：你是否把債務糾紛講給翁先生聽，他說要幫你處理債務
？）是的」、「他們三個叫他（指涂應杉）還錢，叫我開車」（見偵查卷第九頁、第
三十頁背面、第三一頁），原判決既明採納上訴人前開供述，作為判決之基礎，則
其顯非未就柯清信等人強押涂應杉之動機及該行為上訴人曾否參與等情，加以審酌。
上訴意旨（一）另以原判決未調查其為獲清償，不可能央請他人阻止看地及上訴人是
否有找人妨害涂應杉行動自由之動機云云，指摘原判決未盡調查能事，顯非依據卷內
資料而為主張。又涂應杉於第一審供稱：「約見時，我有告訴甲○○（即上訴人）不
要告訴別人，我怕會有別人找我麻煩，會修理我」，僅意在表示其尚與他人有債務糾
紛，深恐與上訴人相約晤談清償債務之事，為其他債權人知悉，致另生枝節，此非但
不足據為有利於上訴人之認定，反足認涂某對其事發當日之行，甚為謹慎，翁（汪
）某人同赴現場，應係上訴人告知涂某行所致。再上訴人於涂應杉行動自由遭非
法剝奪期間，始終在場，並遂行駕車搭載該二名不詳姓名之成年人強押涂某等行為，
顯已參與本件妨害自由之犯行，並非其行動自由同遭該二名不詳姓名者所剝奪，原判
決理由內已列舉事證，詳予認定、說明（見原判決第四頁第六行至第六頁第十六行）
，並指駁上訴人所辯：係被迫開車云云，非可採信。上訴意旨（二）仍執其否認犯罪
之辯解，就原判決理由內已詳予說明之事，再為單純事實上爭執，自不足以辨識原判
決已具備違背法令之形式要件。又原判決事實既已認定：上訴人屢向涂應杉要求償還
債務，涂應杉均置之不理，其遂與柯清信及二不詳真實姓名之成年人，基於共同犯意
聯絡，遂行原判決事實欄所載之妨害自由犯行，理由內復說明：「被告（即上訴人）
與柯清信及二名不詳姓名之成年人間就上開犯行有犯意聯絡及行為分擔，為共同正犯
」，則其顯非未就上訴人與柯清信等人犯意聯絡之內容，予以認定，原判決論處上訴
人共同以非法方法剝奪人之行動自由罪刑，並未違法。至於上訴人與柯清信等人究係
於何時、在何地為此謀議、如何聯絡犯罪及柯清信等人因何動機參與本件犯罪，原判
決雖未認定。然上訴人除參與本件犯罪之謀議外，於涂應杉行動自由遭非法剝奪期間
，復始終在場，且分擔駕車載送遭人強押致喪失行動自由之涂應杉及另二名下手實施
者之行為，則其參與本件犯罪之程度，顯非僅止同謀共同正犯而已。是上訴人既已參
與本件犯罪構成要件行為之實施，則其於何時、何地，以何方法，與其餘共犯為犯意
之聯絡及其餘共犯究係因何項動機參與本件犯罪等事，即非必要證明事項，自無再予
論列之必要。原判決就前開事實未予認定、說明，尚不得指為未盡調查能事或理由不
備。依原判決事實認定及理由說明，上訴人於涂應杉行動自由遭非法剝奪期間，除在
場不阻止柯清信等人施暴外，復分擔駕車載送遭人強押致喪失行動自由之涂應杉及
另二名下手實施強暴、脅迫行為者之犯行，則原判決顯非僅以上訴人未阻止他人以非
法方法剝奪涂應杉行動自由，即論處上訴人妨害自由罪刑；上訴意旨（二）另指摘原
判決未盡調查能事及理由不備各節，俱非合法之第三審上訴理由。次查原判決採納作
為判決基礎之涂應杉警訊供述：「三人一起打我，於我拿下領帶時，其中二人馬上將
我反綁在背後，就二人一人押一邊走到車邊，當時那三人叫甲○○之外號『鬍鬚』去
把車開來」（見偵查卷第十頁背面），應係指有二人一人押一邊將涂某押至車邊，非
謂係三人一起推涂某上車，此與原判決事實認定：「柯清信叫甲○○開涂應杉的車過
來把涂應杉推上後座」，並無牴觸。至於原判決理由記載：「柯清信等三人如何以一
人押一邊之方式，強押告訴人上車，業據告訴人於警訊供述甚明」，祇不過未依行為
步驟明確說明柯清信等人強押涂應杉至車邊及上車各以何種方式行之，致其說明稍嫌
簡略而已，此與事實認定及所援引之證據資料，並未矛盾，且於判決無影響。上訴意
旨（三）執此指摘原判決理由矛盾，自非合法。又依原判決理由說明，其援引柯清信
供稱：「當時有二人承租我車，開到頭坑山上往一個露營地點，那二人下車跟自用
車上的二人在路邊打起來，後來我載的二個人就押著對方，叫其中一人開車」，旨在
說明涂應杉指述被打及遭人強押之事，並非杜撰，非謂柯清信上開供述俱屬可信。況
由原判決理由說明：「被告（即上訴人）於原審所稱『（問柯清信有無前往？）柯清
信沒有去，我不認識他』、「（當天上午十時十分，你們二人欲離去時有一部計程車
在旁？）是，有三個看我們二人下來，他們三人就與涂應杉講話」、「（問他們三人
可有打他？）沒有看到」，核與柯清信前開供詞所稱確有毆打一事出入甚大，且翁某
所以前往現場，既意在幫忙被告處理其與涂應杉間之債權債務糾紛，又豈有與另一名
男子共同毆打被告之可能」，益足認原判決採納柯清信上開供述，僅在證明涂應杉指
述其遭人毆打並被剝奪行動自由，與事實相符，對柯某供稱該不詳姓名者二人與上訴
人及涂應杉互毆部分，則認非可採信。上訴意旨（四）指摘原判決併採納相互矛盾之
柯清信、涂應杉供述作為判決之基礎，並據柯清信上開供述，辯稱伊亦係本件妨害自
由犯罪之被害人云云，即非依據卷內資料而為主張。末查原判決就其何以採納涂應杉
於八十三年八月二十二日赴台中醫院求診後，由該醫院開立之診斷證明書，作為認定
事實之基礎，已於理由內列舉事證詳予說明（見原判決第八頁第九行至第九頁第五行
），而涂某脫離上訴人等掌握後，於八十三年八月二日赴台中醫院求診時，其是否受
有肋骨骨折之傷害，因當時未作ｘ光檢查，故不清楚，其八十三年八月二十二日至台
中醫院檢查發現有肋骨骨折之現象，係因作ｘ光檢查後經檢視ｘ光片始發現等情，復
經台中醫院函覆在卷（見上訴卷第八八頁），上訴意旨（五）未具體表明原判決上開
事實認定及理由說明究竟違背如何之證據法則，祇徒憑己意，泛詞指摘，自非合法之
第三審上訴理由。況且原審審判長於審判期日，詢問上訴人：「尚有何證據請求調查
﹖」，上訴人答稱：「沒有」，（見原審卷第一四五頁），其至法律審之本院，始又
執原審未向台中醫院查明涂應杉之骨折程度及其能否查覺此骨折狀況云云，指摘原判
決未盡調查能事，亦非依據卷內資料而為主張。綜上所論，上訴意旨置原判決事實欄
已明確認定、理由內詳予說明之事項於不顧，對於原審採證認事自由判斷職權之合法
行使及理由內已詳為說明之事項，或再為單純事實上爭執，或非依據卷內資料而為指
摘，又徒憑己見，漫指原判決未盡調查能事、理由不備、理由矛盾及採證違背證據法
則，均非適法之第三審上訴理由，其上訴違背法律上之程式，應予駁回。又本院為法
律審，上訴人提出之涂應杉刑事聲請(一)狀影本、第一審調查筆錄影本、臺灣臺中地方
法院八十五年度易字第二○四○號刑事判決影本、涂應杉台中醫院診斷證明書及病歷
資料影本等件，均無從斟酌。
據上論結，應依刑事訴訟法第三百九十五條前段，判決如主文。
中      華      民      國     九十     年     十二     月    二十一    日
                              最高法院刑事第一庭
                                  審判長法官  施  文  仁
                                        法官  張  淳  淙
                                        法官  林  永  茂
                                        法官  蕭  仰  歸
                                        法官  洪  佳  濱
      右正本證明與原本無異
                                              書  記  官
中      華      民      國     九十     年     十二     月    二十八    日


司法院資訊處製作；財團法人民間司法改革基金會備份。
